【裁判字號】    88,簡上,88
【裁判日期】    890229
【裁判案由】    拆屋還地等
【裁判全文】
臺灣嘉義地方法院民事判決  八十八年度簡上字第八十八號
    上  訴  人  丙○○
                甲○○
                乙○○
    右三人共同
    訴訟代理人  戊○○
    被  上訴人  丁○○
    訴訟代理人  蔡碧仲律師
                汪玉蓮律師
                吳碧娟律師
右當事人間請求拆屋還地等事件，上訴人對於中華民國八十八年八月十七日本院嘉義
簡易庭八十八年度嘉簡字第四一二號第一審判決提起上訴，本院判決如左：
    主      文
原判決廢棄。
被上訴人在第一審簡易之訴及假執行之聲請均駁回。
第一、二審訴訟費用均由被上訴人負擔。
    事      實
壹、上訴人方面：
  一、聲明：求為判決如主文所示。
  二、陳述：除與原判決記載相同者，予以引用外，補稱：
      （一）上訴人之祖父何贊早於日據時代就已在坐落嘉義縣民雄鄉○○○段五三
            號土地（下稱系爭土地）上興建房屋，又於民國四十八年上訴人重新修
            繕改建房屋時，被上訴人之父何振乾亦同意興建，被上訴人之父何振乾
            告知證人林聰明同意上訴人之母何得及上訴人甲○○、丙○○興建房屋
            只要不超過系爭土地面積百分之五十即可，系爭土地面積為八百四十七
            平方公尺，建築面積為一百八十平方公尺，完全在被上訴人之父何振乾
            同意範圍內。被上訴人之父何振乾於民國五十三年逝世，而上訴人之母
            何得於民國八十三年逝世，其間相隔三十年，被上訴人均未敢提出拆屋
            還地之訴，足證係爭土地係被上訴人之父何振乾以使用借用方式，同意
            上訴人使用。
      （二）民國五十四年，被上訴人之父何振乾過世，系爭土地由被上訴人等三兄
            弟繼承，民國七十四年間，系爭建物因颱風而致坍塌，同年間上訴人修
            繕系爭建物，被上訴人要求上訴人丙○○所有坐落於嘉義縣民雄鄉○○○段五十四地號之部分土地，做為被上訴人出入之用，被上訴人亦同意
            上訴人修繕並繼續使用系爭建物。
  三、證據：除援用第一審所提證據外，補聲請訊問證人林聰敏、林克勤。
貳、被上訴人方面：
  一、聲明：求為判決駁回上訴。
  二、陳述：除與原判決記載相同者，予以引用外，補稱：
      （一）嘉義縣民雄鄉○○○段五十四號土地被上訴人通行之道路並非因被上訴
            人同意上訴人修繕系爭房屋，上訴人同意供被上訴人通行。爰該道路原
            為原土地所有權人黃芳時之兄黃水環同意給被上訴人通行，並非如被上
            訴人所言。況該筆五十四號土地上訴人丙○○原用鐵皮將道路封閉，後
            又將原舖設之柏油面毀損，致被上訴人無法通行，且亦與本案無關。
      （二）上訴人遲於二審始提出林聰敏作證，與常情有悖，況證人之證詞與上訴
            人陳述之待證事實（使用借貸）不符，益徵證人之證詞不足憑採。
  三、證據：援用第一審之立證。
    理     由
一、本件被上訴人起訴主張：系爭土地為被上訴人及訴外人何文男、何文章所共有，
    而上訴人丙○○、甲○○無任何權源，在系爭土地上建有如附圖所示Ａ部分面積
    ０．０一八０公頃之地上物，上訴人甲○○及上訴人訴人丙○○之子並居住於內
    ，上訴人等無權占有，爰依民法第七百六十七條及第八百二十一條之規定，請求
    上訴人丙○○、甲○○拆屋，及上訴人乙○○遷讓並均交還土地予上訴人及其他
    共有人等語。上訴人則以：系爭土地原為被上訴人之父何振乾與上訴人之母何得
    共有，應有部分各二分之一，日據時代大正十二年，被上訴人之父何振乾實際與
    上訴人之母何得並無買賣關係，且未告知上訴人之母何得，在毫無對價關係，逕
    以賣渡證為登記原因，將上訴人之母何得應有部分移轉登記予自己名下，取得系
    爭土地全部所有權，民國五十四年被上訴人及其他共有人再因繼承取得系爭土地
    之所有權，因被上訴人之父何振乾以非法行為致上訴人之母何得喪失所有權，被
    上訴人及其他共有人明知上情，故於四十八年上訴人丙○○、甲○○在系爭土地
    上興建房屋時，渠等皆未敢異議，僅謂使用之面積不要超過二分之一即可（即上
    訴人之母原應有部分），上訴人之母既對系爭土地所有權應有部分二分之一，上
    訴人繼承母親之所有權，於系爭土地興建房屋，應非無權占有，縱認上訴人之母
    已無所有權，惟上訴人興建系爭房屋時，被上訴人之父何振乾亦表示同意將系爭
    土地借予上訴人興建房屋，兩造間應成立使用借貸關係，因兩造未約定期限，依
    民法第四百七十一條規定，應於依借貸目的使用完畢時始屆期，負返還之責，而
    系爭房屋現尚堅固牢靠，使用之目的顯未完成，被上訴人請求拆除亦背於借貸契
    約之本旨等語，資為抗辯。
二、按當事人在第二審提出新證據，本為法之所許，自不得以第二審判決所採用者，
    係在第二審提出之新證據，即指為違法；最高法院二十一年上字第八四二號判例
    可資參照。又按當事人得於第二審提起新攻擊防禦方法，並得追復在第一審就事
    實或證據所未為之陳述，民事訴訟法第四百四十七條定有明文。故第二審法院不
    得以當事人提出之證據或主張之事實，在第一審未提出或主張，即認其為不可採
    ，而不調查。最高法院七十三年台上子第一一四三號判例亦可資參照。本件上訴
    人雖於第二審始聲請訊問證人林聰敏、林克勤，然依前開判例意旨所示，並無不
    可，合先敘明。
三、本件被上訴人主張之事實，雖據其提出土地登記謄本為證，且上訴人對於系爭房
    屋為上訴人丙○○、甲○○占用系爭土地興建，並由上訴人乙○○居住之事實亦
    不爭執，復經原審會同嘉義縣大林地政事務所測量人員至現場勘驗屬實，並製有
    勘驗筆錄及複丈成果圖可稽，堪信為真實。惟上訴人辯稱，渠等占用系爭土地興
    建房屋原係上訴人之母何得取得被上訴人之父何振乾之同意所占用興建，上訴人
    嗣後修繕改建時，被上訴人及其他共有人亦均未表示異議，足見，上訴人占有使
    用系爭土地並非無權占用（實係基於使用借貸關係）等語。經查，上訴人主張渠
    等占用系爭土地係取得被上訴人之父何振乾同意等情，核與證人林聰明到庭証述
    ：「當年何振乾及丙○○甲○○三人在丙○○他們要建屋時，因我當過保正，故
    叫我去現場似做見證性質，當時雙方都表示如建屋要建在自己地上，不可建在別
    人地」、「當時何振乾表示，如丙○○他們要蓋，要讓他以後也能蓋」、「據我
    所知丙○○他們建好居住的這一段期間，丁○○不曾表示異議，也不曾對他們的
    翻修表示什麼」等語相符。又被上訴人及其他共有人係於民國五十三年五月十四
    日因繼承取得系爭土地之所有權，而被上訴人及其他共有人之住所（即嘉義縣民
    雄鄉○○村○鄰○○○路十一號）均在上訴人所修繕改建之系爭房屋（即嘉義縣
    民雄鄉○○村○鄰○○路十號）旁，有上訴人提出之土地登記謄本及房屋稅籍證
    明書附於原審卷內可稽，對於系爭土地如附圖所示Ａ部分面積０．０一八０公頃
    土地及其地上物為上訴人占有使用乙節，依一般社會經驗，實難諉為不知，若非
    被上訴人知悉其被繼承人何振乾同意上訴人占用系爭土地興建房屋，亦應可推斷
    被上訴人及其他共有人早巳默許上訴人繼續使用系爭土地，否則怎可能於民國五
    十三年繼承取得系爭土地後仍繼續放任上訴人修繕改建系爭房屋使用迄今？故被
    上訴人不論是基於繼承其被繼承人何振乾同意上訴人使用之義務，抑或基於自己
    默許被上訴人使用之義務，上訴人使用系爭土地均非無法律上之權源。從而，本
    件被上訴人起訴請求上訴人丙○○、甲○○拆屋，及上訴人乙○○遷讓並均交還
    系爭土地予上訴人及其他共有人，洵無依據，不應准許。原審判令上訴人乙○○
    應自系爭土地上如附圖示Ａ部分面積０．０一八０公頃土地及地上建築物內遷出
    ，並將土地交還被上訴人及其他共有人；上訴人丙○○、甲○○應將系爭土地如
    附圖所示Ａ部分面積０．０一八０公頃土地之地上物拆除，將土地交還被上訴人
    及其他共有人，自有未洽。上訴意旨指摘原判決不當，求予廢棄改判，為有理由
    ，自應由本院予以廢棄改判，如主文第二項所示。
四、本件事證已臻明確，兩造其餘攻擊防禦方法，經核與判決結果不生影響，爰不予
    一一論述，併予敘明。
五、據上論結，本件上訴為有理由，依民事訴訟法第四百三十六條之一第三項、第四
    百五十條、第七十八條，判決如主文。
中      華      民      國    八十九    年      二      月    二十九    日
~B臺灣嘉義地方法院民事庭
~B    審判長法官  王明宏
~B    法      官  馮保郎
~B    法      官  林淑鳳
右為正本係照原本作成。
本判決不得上訴。
中      華      民      國    八十九    年      三      月      一    日
~B    書  記  官  楊福源


司法院資訊處製作；財團法人民間司法改革基金會備份。
